【裁判字號】    97,易,1695
【裁判日期】    980731
【裁判案由】    贓物
【裁判全文】
臺灣士林地方法院刑事判決              97年度易字第1695號
    公  訴  人  臺灣士林地方法院檢察署檢察官
    被      告  丙○○
                          9樓.
    選任辯護人  方伯勳律師
                王志傑律師
上列被告因贓物案件，經檢察官提起公訴（97年度偵字第9950號）
，本院判決如下：
    主  文
丙○○無罪。
    理  由
一、公訴意旨略以：被告丙○○於民國97年4 月上旬某日，在臺
    北縣淡水鎮○○路淡江大學學區內，明知甲○○（另經臺灣
    臺北地方法院檢察署檢察官為緩起訴處分）所交付之SHARP
    廠牌、GX31型號、序號：000000000000000號之行動電話1支
    （下稱系爭行動電話），係戊○○所遺失，為甲○○於97年
    2 月2 日下午2 時許，在臺北市中山區○○○路○ 段141 號
    中山女中廁所內所拾得之贓物，竟仍予收受使用，嗣為警循
    線查獲，因認被告丙○○涉犯刑法第349 條第1 項之收受贓
    物罪嫌。
二、按犯罪事實應依證據認定之，無證據不得認定犯罪事實；不
    能證明被告犯罪者，應諭知無罪之判決，刑事訴訟法第154
    條第2 項、第301 條第1 項分別定有明文。又事實之認定，
    應憑證據，如未能發現相當證據，或證據不足以證明，自不
    能以推測或擬制之方法，為裁判基礎；且認定犯罪事實所憑
    之證據，雖不以直接證據為限，間接證據亦包括在內，然而
    無論直接證據或間接證據，其為訴訟上之證明，須於通常一
    般之人均不致有所懷疑，而得確信其為真實之程度者，始得
    據為有罪之認定，倘其證明尚未達到此一程度，而有合理之
    懷疑存在而無從使事實審法院得有罪之確信時，即應由法院
    為諭知被告無罪之判決（最高法院40年臺上字第86號判例、
    76年臺上字第4986號判例意旨參照）。
三、公訴人認被告丙○○涉犯收受贓物罪嫌，無非係以證人甲○○及戊○○之證述，為其主要論據。訊據被告丙○○堅決否
    認有何收受贓物之犯行，辯稱：1.被告於97年2 月22日返家
    回臺中，於同年月24日返回臺北淡江大學上課時，因未將個
    人行動電話之充電器一併帶回臺北，遂於當日晚上利用MSN
    詢問系上同學是否有人有空機可以借用，同學甲○○即在
    MSN 上告知「我姐姐有一知跟我一樣的」，並同意借予被告
    ；次日甲○○在學校教室內交付系爭行動電話予被告使用，
    並再告知伊該行動電話係其表姐所有；同年4 月6 日，被告
    再次因未攜帶個人行動電話之充電器，致個人行動電話無法
    使用，而需再次使用先前向甲○○所借，而尚未歸還之系爭
    行動電話及充電器，並以MSN 知會甲○○，甲○○亦以MSN
    回覆「小心使用，我姐還是要他的」等語；後來因被告的個
    人行動電話真的壞掉了，所以又一直使用系爭行動電話，因
    被告認為有多空機的人並不需要該行動電話，所以並未起疑
    ，嗣中山分局員警於97年6 月4 日之2 、3 個禮拜前，以電
    話通知被告因行動電話使用之號碼撥出去之紀錄有問題，須
    前往分局說明，迄被告於97年6 月4 日前往製作筆錄的該段
    期間，被告仍繼續使用系爭行動電話；被告係於97年6 月4
    日製作完筆錄，經員警扣押系爭行動電話後，始察覺來源似
    有問題，遂於當天晚上透過同學乙○○之電腦，以MSN 詢問
    甲○○系爭行動電話之來源，惟甲○○仍以MSN 表示該行動
    電話是其表姐的行動電話；直到97年6 月9 日甲○○製作完
    警詢筆錄後，經被告詢問，甲○○才告以系爭行動電話是其
    姐撿的；2.甲○○於警詢、偵查中雖曾證述其於交付行動電
    話當時，曾告知被告該行動電話之來源是撿來的云云，然或
    因甲○○誤解員警或檢察官之提問，或因甲○○得知被告曾
    於警詢中指認其即為警方所提示影帶畫面中之人，故心生怨
    懟而有誣陷之動機，甲○○於警詢及偵查中之證述尚不具證
    據能力，不得作為認定被告有罪之依據；3.判斷是否該當於
    收受贓物罪之構成要件，除行為人收受當時，客觀上該物是
    贓物外，尚須主觀上有認識到該物係贓物，而本件被告於收
    受系爭行動電話當時，並不知該物係贓物，縱認於持有行動
    電話期間，始得知系爭行動電話之來源係甲○○或其姐撿來
    的，但由於贓物罪並不處罰持有之行為，故亦不該成刑法之
    收受贓物罪，況系爭行動電話業於被告97年6 月4 日前往中
    山分局製作筆錄時經警方查扣等語。
四、經查：
(一)、程序方面：
    按被告以外之人於審判外之言詞或書面陳述，除法律有規定
    者外，不得作為證據，刑事訴訟法第159 條第1 項定有明文
    ，查本件公訴人所舉欲用以證明被告有罪事實之證據，其中
    證人甲○○97年6 月9 日警詢筆錄及97年8 月20日偵訊筆錄
    ，及證人戊○○97年2 月2 日警詢筆錄，均為審判外之陳述
    ，除有刑事訴訟法第159 條之1 至第159 條之5 所規定之例
    外情形者外，不得作為證據。而：
１、證人甲○○97年6 月9 日警詢筆錄部分：按被告以外之人於
    檢察事務官、司法警察官或司法警察調查中所為之陳述，與
    審判中不符時，其先前之陳述具有較可信之特別情況，且為
    證明犯罪事實存否所必要者，得為證據，刑事訴訟法第159
    條之2 定有明文。查證人甲○○於97年6 月9 日警詢中所為
    之證言，業據其自承係出於自由意志而為陳述，且經檢察官
    於審理中聲請本院勘驗警詢錄音光碟結果，呈現員警與證人
    一問一答，並無甲○○受強暴、脅迫等不正訊問情形（見本
    院98年5 月15日審理筆錄、本院98年6 月26日勘驗筆錄），
    該警詢筆錄之任意性應無疑問，而證人甲○○於該警詢筆錄
    中之陳述內容與其於本院審理中之陳述內容，亦有未完全一
    致情事，惟查，證人甲○○於警詢中證稱：丙○○向伊借用
    警方所查扣之手機時，有詢問伊來源，丙○○知道伊借她使
    用的手機是拾獲之手機云云（見臺灣臺北地方法院檢察署97
    年度偵字第13799 號卷第9 至10頁之甲○○97年6 月9 日警
    詢筆錄），然其於同年月接受檢察官以被告身分初訊時供稱
    ：伊撿到手機後，就一直把它放在家裡，伊沒有跟丙○○說
    手機是怎麼來的，丙○○問很多人有無空機時，伊才想到這
    件事，就把手機交給她使用，伊沒有跟丙○○說手機是怎麼
    來的等語（見同上偵查卷第53頁之甲○○97年6 月30日偵訊
    筆錄），明顯矛盾；衡以證人甲○○於審理中自承其於97年
    6 月9 日接受警詢前，已知悉被告丙○○於97年6 月4 日接
    受警詢時向警方指認97年2 月2 日在中山女中監視錄影畫面
    中，持有戊○○所遺失之手提袋（內有系爭行動電話）之人
    為甲○○本人乙情（見本院98年5 月15日審理筆錄），無法
    排除其因心生不滿而指稱被告明知系爭行動電話為贓物之可
    能性，尚難認證人甲○○之警詢筆錄有何形式上較可信之特
    別情況，與刑事訴訟法第159 條之2 之例外規定不符，並無
    證據能力；
２、證人甲○○97年8 月20日偵訊筆錄部分：按被告以外之人於
    偵查中向檢察官所為之陳述，除顯有不可信之情況者外，得
    為證據，刑事訴訟法第159 條之1 第2 項定有明文，此乃因
    檢察官代表國家偵查犯罪、實施公訴，依法其有訊問被告、
    證人及鑑定人之權，證人、鑑定人且須具結，而實務運作時
    ，偵查中檢察官向被告以外之人所取得之陳述，原則上均能
    遵守法律規定，不致違法取供（刑事訴訟法第159 條之1 立
    法理由參照）。查證人甲○○於97年8 月20日偵查中所為之
    證言，業據其自承接受檢察官詢問時是有點緊張，但係出於
    自由意志而回答等情（見本院98年5 月15日審理筆錄），該
    偵訊筆錄之任意性應無疑問，又證人甲○○該偵訊筆錄業經
    依法具結，且於檢察官訊畢交付閱覽而經簽名，並無證據顯
    示該筆錄之作成在形式上有何顯不可信之情況，與刑事訴訟
    法第159 條之1 第2 項之例外規定相符，具有證據能力；
３、證人戊○○97年2 月2 日警詢筆錄部分：按被告以外之人於
    審判外之陳述，雖不符同法第159 條之1 至第159 條之4 之
    規定，而經當事人於審判程序同意作為證據，法院審酌該言
    詞陳述或書面陳述作成時之情況，認為適當者，亦得為證據
    ，刑事訴訟法第159 條之5 定有明文。查證人戊○○於97年
    2 月2 日警詢中所為之證言，經當事人及辯護人於審理中陳
    明同意引用為本案證據（見本院98年4 月8 日準備程序筆錄
    、98年6 月26日審理筆錄），本院審酌該言詞供述作成時之
    情況認為適當，依刑事訴訟法第159 條之5 之規定，具有證
    據能力，均合先敘明。
(二)、實體方面：
１、查被害人戊○○所持用之系爭行動電話，連同其黑色手提包
    ，於97年2 月2 日在臺北市中山女中遺失，嗣甲○○於當日
    下午2 時許在該校廁所內拾得而占為己有；又甲○○之大學
    同學即被告丙○○，因於同月某日由臺中住家返回臺北淡江
    大學上課時，未將其個人行動電話充電器一併帶回，而於同
    月24日向甲○○表示欲借用行動電話，經甲○○應允出借後
    ，甲○○於同月25日在淡江大學教室內將系爭行動電話交予
    被告，由被告搭配門號0000000000號使用，嗣被告並未歸還
    系爭行動電話，於同年4 月6 日再次因未攜帶個人行動電話
    充電器，而向甲○○表示將續借系爭行動電話，嗣警方因戊○○報警處理而經調閱通聯紀錄追蹤比對後，通知被告於97
    年6 月4 日前往分局製作筆錄，並於是日查扣系爭行動電話
    等情，為被告所自承，且經證人戊○○於警詢中、及證人甲○○於審理中分別證述在案（見臺灣臺北地方法院檢察署97
    年度偵字第13799 號卷第5 至6 頁之戊○○97年2 月2 日警
    詢筆錄、本院98年5 月15日審理筆錄），並有行動電話門號
    0000000000號之通聯調閱查詢單、戊○○所出具之贓物認領
    保管單、被告所提出之97年2 月24日、97年4 月6 日其與甲○○間之MSN 對話紀錄等件附卷可稽（見同上偵查卷第22至
    26、40頁，本院97年度審易字第111 號卷第21至24頁）；
２、被告丙○○否認收受及持用系爭行動電話期間，知悉該行動
    電話係遭侵占之遺失物亦即贓物，辯稱：甲○○交付伊系爭
    行動電話前後，均未告知該行動電話係撿拾而來，甲○○係
    於97年6 月9 日製作完警詢筆錄後經伊詢問，才告以該行動
    電話是其姐撿的等語。查：
(1)、公訴人所舉之證人甲○○雖曾於偵查中證稱：丙○○有問伊
    為何有空機，伊是有告訴丙○○手機是伊姐姐撿的，但其實
    手機是伊撿到的；伊借丙○○手機時，有告訴丙○○手機是
    伊姐姐撿到的，伊有告訴丙○○，可能是她忘記了云云（見
    臺灣士林地方法院檢察署97年度偵字第9950號卷第5 頁之甲○○97年8 月20日偵訊筆錄），惟查，證人甲○○此節證
    言，與其於偵查中接受檢察官以被告身分初訊時供稱：伊撿
    到手機後，就一直把它放在家裡，伊沒有跟丙○○說手機是
    怎麼來的，丙○○問很多人有無空機時，伊才想到這件事，
    就把手機交給她使用，伊沒有跟丙○○說手機是怎麼來的云
    云（見臺灣臺北地方法院檢察署97年度偵字第13799 號卷第
    53頁之甲○○97年6 月30日偵訊筆錄），已有未合；且證
    人甲○○於審理中經傳訊到庭，就其究竟於何時告知被告系
    爭行動電話係撿拾而來乙節，先後證稱：伊不記得告訴丙○○手機是撿來的之確切時間；從丙○○97年2 月24日第1 次
    向伊表示要借手機，直到丙○○97年6 月4 日到警局作筆錄
    這段期間，伊有向丙○○提過手機來源，但伊不記得怎麼跟
    她說；伊告訴丙○○手機是撿來的時間，是97年6 月4 日後
    至97年6 月9 日前，因為丙○○已經去過警局，她再問伊，
    伊才很確切的跟她說手機是撿來的；伊於警詢及偵查中稱借
    丙○○手機時有告訴她手機是伊姐姐撿到的等語，是伊誤解
    問題，以為是問整段借手機的時間云云（見本院98年5 月15
    日審理筆錄），前後說詞反覆、語焉不詳，甚且自行推翻先
    前不利於被告之指證，公訴人所舉前揭證人甲○○於偵查中
    之證詞，顯有明顯瑕疵可指，其證明力洵屬有疑；
(2)、被告聲請傳訊之證人即被告丙○○與甲○○之大學同學乙○○、丁○○，於審理中一致證稱：甲○○在學校教室內交付
    系爭行動電話予丙○○時，伊等在旁邊，當時丁○○有問甲○○該行動電話之來源，甲○○說是她姐姐的；97年6 月4
    日丙○○到警局作完筆錄後，於當天晚上到乙○○房間，透
    過乙○○電腦以MSN 詢問甲○○系爭行動電話之來源，當時
    伊等亦在旁，丙○○問甲○○系爭行動電話是不是她姐姐的
    ，甲○○仍回答說是等語（均見本院98年5 月15日審理筆錄
    ）；衡以被告經警通知因行動電話撥號有問題而須至警局製
    作筆錄，迄97年6 月4 日被告至警局製作筆錄前，仍均使用
    系爭行動電話乙情，亦據證人即陪同被告至警局製作筆錄之
    乙○○於審理中證述明確（同見本院上開審理筆錄）；本件
    被告辯稱其自甲○○處收受及持用系爭行動電話期間，甲○○均未告知系爭行動電話係撿拾而來等情，應屬可信。
五、綜上，本件公訴人所舉之證據，不足認定被告有公訴意旨所
    指刑法第349 條第1 項之收受贓物犯行，此外，本院復查無
    其他積極證據足證被告有該等犯罪，依前揭說明，不能證明
    被告犯罪，依法應為無罪判決之諭知。
據上論斷，應依刑事訴訟法第284 條之1 、第301 條第1 項，判
決如主文。
本案經檢察官張紜瑋到庭執行職務
中    華    民    國    98    年    7     月    31    日
                      刑事第五庭  法  官  孫  曉  青
以上正本證明與原本無異。
如不服本判決應於收受判決後10日內向本院提出上訴書狀，並應
敘述具體理由；其未敘述上訴理由者，應於上訴期間屆滿後20日
內向本院補提理由書狀（均須按他造當事人之人數附繕本）「切
勿逕送上級法院」。
                                  書記官  李  佳  穎
中    華    民    國    98    年    7     月    31    日


司法院資訊處製作；財團法人民間司法改革基金會備份。
